臺灣高等法院刑事判決
109年度上訴字第4172號
上  訴  人  臺灣桃園地方檢察署檢察官  
被      告  陳宗祺


上列上訴人因被告毒品危害防制條例等案件，不服臺灣桃園地方
法院109年度審訴字第1252號，中華民國109年10月8日第一審判
決(起訴案號：臺灣桃園地方檢察署109年度撤緩毒偵字第365號)
，提起上訴，本院判決如下：
    主  文
上訴駁回。
    理  由
一、公訴意旨略以：上訴人即被告甲○○(下稱被告)基於施用第一
    級毒品之犯意，於民國107年3月15日17時45分許為警採尿往
    前回溯26小時內之某時，在桃園市○○區○○路000號住處內，
    以針筒注射之方式，施用第一級毒品海洛因1次；另基於施
    用第二級毒品之犯意，於107年3月12日11時許，在桃園市○○
    區○○路000號住處內，以燒烤玻璃球吸食煙霧方式，施用第
    二級毒品甲基安非他命1次。因認被告涉犯毒品危害防制條
    例第10條第1項、第2項之施用第一級、第二級毒品罪嫌。 
二、按刑事訴訟法第303條第1款規定，案件有起訴之程序違背規
    定之情形者，應諭知不受理之判決。此所稱之起訴之程序違
    背規定，係指檢察官提起公訴之訴訟行為於程序上有違法律
    之規定而言。而提起公訴之訴訟行為是否於程序上有違法律
    規定，原則上，固是以起訴時所存在之事項及法律規定為判
    斷，惟檢察官起訴後始發生之情事變更事由，致法院不能為
    實體審理及判決亦屬「起訴之程序違背規定」。
三、次按109年1月15日修正公布、同年7月15日施行之毒品危害
    防制條例第20條第3項規定，犯第10條之罪於觀察、勒戒或
    強制戒治執行完畢釋放後，3年後再犯第10條之罪者，適用
    本條前2項之規定。上開所謂「3年後再犯」，只要本次再犯
    (不論修正施行前、後)距最近1次觀察、勒戒或強制戒治執
    行完畢釋放，已逾3年者，即該當之，不因其間有無犯第10
    條之罪經起訴、判刑或執行而受影響。理由略以：㈠87年5月
    20日毒品條例公布施行後之刑事政策，對於施用毒品者，已
    揚棄純粹的犯罪觀，雖強調「除刑不除罪」之理念，認為施
    用毒品者具有「病患性犯人」之特質，惟囿於當時戒治及醫
    療體系均不完整、專業人員欠缺且戒毒知識尚有不足，社會
    大眾仍視施用毒品者為「犯人」而非「病患」，暨相關戒毒
    及事後之追蹤、輔導配套措施亦不完備，其刑事政策明顯將
    施用毒品者偏向「犯人」身分處理，導致監獄人滿為患，且
    施用毒品人口不減反增。為此，戒毒政策不得不改弦易轍，
    開始正視施用毒品者實屬「病患」之特質。先於97年新增毒
    品條例第24條附命完成戒癮治療緩起訴制度，確立「附命完
    成戒癮治療緩起訴處分」及「觀察、勒戒或強制戒治」雙軌
    治療模式。本次修正之毒品條例第20條第3項及第23條第2項
    ，雖僅將原條文之再犯期間由「5年」改為「3年」，惟鑑於
    將施用毒品者監禁於監獄內，僅能短期間防止其接觸毒品，
    因慣用毒品產生之「心癮」根本無法根除，並慮及毒品條例
    施行多年累積之戒毒經驗及實效，暨逐步擴充之醫療、戒癮
    機構、專業人力、社區支援系統等資源，尤以本次毒品條例
    第24條修正，擴大檢察官對施用毒品者附條件緩起訴處分之
    範圍，使其能視個案具體情形給予適當多元社區處遇。本次
    修正後對於施用毒品者之思維，自應與時俱進，擺脫以往側
    重於「犯人」身分之處罰，著重其為「病患」之特質，並以
    「治療」疾病為出發點，重新評價前揭所謂「3年後再犯」
    之意義。㈡毒品戒除不易，須經長期且持續之治療，施用毒
    品者既被視為「病患性犯人」，最佳處遇方式即為治療。對
    於施用毒品者之治療方式，有機構外之處遇(如自行赴醫院
    戒癮、附命完成戒癮治療緩起訴處分等)，或機構內之觀察
    、勒戒或強制戒治；至對施用毒品者科以刑罰，無非在運用
    刑罰之一般預防功能以嚇阻毒品之施用。監獄為執行場所而
    非戒癮專責機構，針對施用毒品者及其再犯之特性，法務部
    於106年12月5日頒訂之「科學實證之毒品犯處遇模式計畫」
    ，目的即是積極引進地區醫療體系之協助，提供毒癮戒治，
    落實社區追蹤輔導及治療之銜接，俾修復創傷、預防再犯。
    惟刑罰因涉及人身自由之基本權，故於施用毒品初犯時皆以
    傳統之機構外或機構內處遇方式治療，如再施用毒品時，始
    科以刑事責任。而當刑罰處遇仍不能有效幫助施用毒品者改
    善惡習時，即表示無法以此方式發揮治療效果，若繼續施以
    刑罰只具懲罰功能，不僅無法戒除毒癮，更漸趨與社區隔離
    ，有礙其復歸社會。基於憲法應保障人民之生存權，及根據
    每個國民生存照顧需要提供基本給付之理念，為協助施用毒
    品者戒除毒癮復歸社會，對於經監獄監禁處遇後仍再犯之施
    用毒品者，更應恢復以機構內、外之治療協助其戒除毒癮。
    此即本次修正毒品條例第20條第3項關於施用毒品者所謂「3
    年後再犯」係何所指之立法真諦。除檢察官優先適用第24條
    命附條件緩起訴處分處遇（不論幾犯，亦無年限）外，對於
    施用毒品初犯者，應適用第20條第1項、第2項為機構內之觀
    察、勒戒或強制戒治；若於上開機構內處遇執行完畢釋放後
    ，於「3年內再犯」者，依第23條第2項規定，應依法追訴；
    倘於「3年後再犯」自應再回歸到傳統醫療體系機構內重為
    觀察、勒戒或強制戒治之治療。是對於戒除毒癮不易者，唯
    有以機構內、外處遇及刑事制裁等方式交替運用，以期能控
    制或改善其至完全戒除毒癮。㈢綜上，對於毒品條例第20條
    第3項及第23條第2項所謂「3年後(內)再犯」，自應跳脫以
    往窠臼，以「3年」為期，建立「定期治療」之模式。其規
    定中所謂「3年後再犯」，只要本次再犯(不論修正施行前、
    後)距最近1次觀察、勒戒或強制戒治執行完畢釋放，已逾3
    年者，即該當之，不因其間有無犯第10條之罪經起訴、判刑
    或執行而受影響等旨，最高法院109年度台上字第3826號判
    決意旨參照。
四、再按毒品條例本次修正，對於施用毒品者既強調「治療勝於
    處罰」、「醫療先於司法」之刑事政策，強化觀察、勒戒或
    強制戒治處分、命附條件緩起訴處遇措施與監禁刑罰間之交
    替運用，使之相互輔助補充，剛柔並濟，力助施用毒品者重
    生。尤以新修正之毒品條例第24條之命附條件緩起訴處遇，
    係考慮施用毒品者之成癮性、施用動機或生活環境各有不同
    ，修正前之本條僅列附命完成戒癮治療一途之處遇模式，對
    於例如偶然出於好奇施用，但家庭生活環境正常並無毒癮之
    施用者，若不分個案情節、無論有無醫療必要，一律施以戒
    癮治療，此種處遇模式顯然過於僵化而缺乏彈性，故除以往
    之「觀察、勒戒或強制戒治」及「附命完成戒癮治療緩起訴
    」雙軌制處遇外，更賦與檢察官得依個案情形，以刑事訴訟
    法第253條之2第1項第4至6款或第8款規定，給予施用毒品者
    義務勞務、繳納處分金、心理輔導、法治教育或其他預防再
    犯措施為附條件之緩起訴處分，俾使其能經由多元化之緩起
    訴處遇，能有效並適當戒除毒癮而徹底擺脫毒品危害。又機
    構外之命附條件緩起訴處遇相較於機構內之觀察、勒戒及強
    制戒治而言，前者乃結合醫師、觀護人、社工心理諮商等不
    同領域之專業人員參與之治療措施，目的除在戒除施用毒品
    者身癮、心癮外，並使其能經由於機構外之社會參與及接觸
    ，重新塑造生活紀律，改變病態行為，以達治療「病患性犯
    人」之效果；相較於後者於勒戒處所、戒治處所內之觀察、
    勒戒或強制戒治而言，仍不失為監禁治療，且其管理人員均
    為監所矯正人員，各處所之資源多寡、專業人才比例又不盡
    相同，未能跳脫「收容」功能大於「戒治」之刑罰樣貌。縱
    為屢犯施用毒品罪之成癮慣犯，倘其本次再犯後已自行赴醫
    療機構為戒癮或替代治療，並顯具成效，無論此次距最近1
    次觀察、勒戒或強制戒治執行完畢釋放是否已逾3年，於新
    修正毒品條例第24條尚未施行前，檢察官仍非不得視其個案
    情形為「附命完成戒癮治療緩起訴處分」，無庸逕向法院聲
    請觀察、勒戒甚而追訴處罰之必要，俾節省有用資源。準此
    ，多方面之機構外處遇顯然優於機構內處遇。是在毒品未除
    罪化前，目前之刑事政策，應先落實「除刑不除罪」之各項
    政策，以司法監督施用毒品者機構外之社區戒癮治療為主，
    機構內之戒癮治療為輔，只有不願參與社區治療或治療無效
    者，始以監禁為最後手段。從而，法院於解釋、適用本次毒
    品條例上開修正條文時，允宜遵循醫療專業及刑事政策，保
    障施用毒品者為病患性犯人之健康權，兼顧保護社會安全及
    恪遵正當法律程序，確保法治國公平法院之具體實現。又本
    於權力分立原則，法院對檢察官職權行使，應予以尊重，雖
    非謂不得為適度之司法審查，惟對於施用毒品者本次所犯如
    距最近1次觀察、勒戒或強制戒治執行完畢釋放後，已逾3年
    者，檢察官既得本於立法者所賦與之職權裁量是否聲請法院
    裁定觀察、勒戒或為命附條件(現行法僅能附命完成戒癮治
    療)緩起訴處分之多元化處遇，即聲請法院裁定機構內之觀
    察、勒戒並非檢察官所得採取之唯一途徑，法院自不能僭越
    檢察官之職權，逕對施用毒品者裁定應予觀察、勒戒或強制
    戒治。雖修正後之毒品條例第35條之1第2 款規定：「審判
    中之案件，由法院或少年法院(地方法院少年法庭)依修正後
    規定處理；依修正後規定應為不起訴處分或不付審理之裁定
    者，法院或少年法院(地方法院少年法庭)應為免刑之判決或
    不付審理之裁定。」另該條款之立法說明亦謂：「若該等案
    件於修正施行前已繫屬於法院或少年法院(地方法院少年法
    庭)者，『為求程序之經濟，法院或少年法院(地方法院少年
    法庭)應依修正施行後之規定處理，即應依職權為觀察、勒
    戒或強制戒治之裁定』」等語，似欲透過立法說明由法院依
    職權裁定觀察、勒戒或強制戒治，以替代第20條第1項、第2
    項所定應由檢察官提出觀察、勒戒或強制戒治之聲請，惟若
    檢察官之「起訴之程序違背規定」，法院當不能「為求程序
    之經濟」便宜行事，而應嚴守程序上之正義，尊重檢察官之
    裁量權，並保障施用毒品者能獲得妥適並完善治療或其他有
    利戒毒途徑處遇之機會。
五、又被告既完成「附命緩起訴」之戒癮治療，事實上已接受等
    同「觀察、勒戒或強制戒治」執行完畢釋放之處遇，…倘被
    告經「附命緩起訴」，且完成戒癮治療後，因其事實上已接
    受等同「觀察、勒戒或強制戒治」執行完畢釋放之處遇，…
    再者，被告施用第一級或第二級毒品罪，經裁定觀察、勒戒
    或強制戒治程序者，係以「觀察、勒戒或強制戒治」執行完
    畢釋放後，起算上開「3年」內再犯之期間，則被告係經「
    附命緩起訴」，依同一法理，應以經「附命緩起訴」並完成
    戒癮治療後，而非以「附命緩起訴」確定之日，起算該「5
    年」內再犯之期間(參照最高法院109年度台非字第76號判決
    意旨，與新修正毒品危害防制條例規定不符，略述)。則本
    案被告於提起公訴前，經臺灣桃園地方檢察署檢察官(下稱
    檢察官)107年度毒偵字第3560號為命完成戒癮治療之緩起訴
    處分，期間自107年11月21日起至109年5月20日止，惟本案
    被告於上開緩起訴處分期間之108年11月17日、109年1月13
    日故意更犯施用毒品案件，另經該署檢察官提起公訴，檢察
    官乃依職權於109年4月9日撤銷前開緩起訴處分，有該署檢
    察官107年度毒偵字第3560號命完成戒癮治療之緩起訴處分
    書、109年度撤緩字第187號撤銷緩起訴處分書各1件在卷可
    查，揆諸前開最高法院判決意旨，本案被告既未完成戒癮治
    療，即無同視為事實上已接受等同「觀察、勒戒或強制戒治
    」執行完畢釋放之處遇，先予指明。
六、查被告前於91年間因施用第一級、第二級毒品案件，經檢察
    官向臺灣桃園地方法院聲請觀察勒戒，經該院以91年度毒聲
    字第1241號裁定觀察勒戒，經送臺灣桃園看守所附設勒戒所
    觀察勒戒，認無繼續施用毒品傾向，經該署檢察官於91年7
    月10日釋放並以91年度毒偵字第556號、第794號為不起訴處
    分確定，後被告於91年間因施用第一級毒品案件，經本院92
    年度上訴字第2385號判決判處有期徒刑8月確定，並於99年5
    月30日執行完畢，嗣後被告有檢察官起訴書所載之於100年6
    月9日施用第一、二級毒品案件，經檢察官以101年度毒偵字
    第3013號為附命完成戒癮治療之緩起訴處分，嗣因其於緩起
    訴期間內，因未履行緩起訴處分所命應遵守事項，經檢察官
    以101年度撤緩字第334號撤銷緩起訴處分確定，並以101年
    度撤緩毒偵字第77號提起公訴，經臺灣桃園地方法院以101
    年度審訴字第2118號判決判處有期徒刑7月、3月確定，上開
    案件，嗣經同法院以103年度聲字第313號裁定定應執行有期
    徒刑1年7月確定；再因施用毒品案件，經同法院以103年度
    審訴字第513號判決判處有期徒刑9月、5月確定，與上開應
    執行之有期徒刑1年7月接續執行，於104年12月10日假釋出
    監，所餘刑期付保護管束，於105年3月2日保護管束期滿，
    假釋未經撤銷，其未執行之刑以已執行論，有檢察官91年度
    毒偵字第556號、第794號不起訴處分書、本院在監在押全國
    紀錄表、本院被告前案紀錄表在卷可參。本件檢察官起訴被
    告施用第一級毒品時間為107年3月15日17時45分許為警採尿
    往前回溯26小時內之某時，施用第二級毒品時間為107年3月
    12日11時許，均在最近一次觀察勒戒執行完畢之91年7月10
    日(檢察官先後於100年8月30日、107年10月24日命被告完成
    戒癮治療之緩起訴處分，均經檢察官撤銷緩起訴處分而未完
    成戒癮治療，均不生事實上已接受等同「觀察、勒戒或強制
    戒治」執行完畢釋放之處遇，如上述）後3年後，是本案檢
    察官之起訴，因法律修正之情事變更，致欠缺訴追條件，是
    原審依刑事訴訟法第307條、第303條第1款規定，不經言詞
    辯論，逕行諭知不受理判決，核無不合，檢察官提起上訴，
    主張法院應採最高法院舊決議之法律見解(即最高法院95年
    第7次刑事庭決議及100年第1次刑事庭決議)，對本案被告為
    論罪科刑之實體判決，即或不然，亦應依修正後毒品危害防
    制條例第35條之1之立法理由，依職權逕對本案被告為觀察
    勒戒之裁定云云，檢察官所持之法律見解均非的論，如上述
    ，從而檢察官本件上訴，核無理由，應予駁回，並不經言詞
    辯論為之。
據上論斷，應依刑事訴訟法第368條、第372條，判決如主文。　
中　　華　　民　　國　　109 　年　　11　　月　　24　　日
                  刑事第二十一庭審判長法  官  許宗和 
                                      法  官  黃玉婷
                                      法  官  黃惠敏
以上正本證明與原本無異。
施用第一級毒品罪部分如不服本判決，應於收受送達後20日內向
本院提出上訴書狀，其未敘述上訴之理由者並得於提起上訴後20
日內向本院補提理由書（均須按他造當事人之人數附繕本）「切
勿逕送上級法院」。
其餘部分不得上訴。
                                      書記官  吳錫欽
中　　華　　民　　國　　109 　年　　11　　月　　25　　日